---
title: "BA2 – Estadística descriptiva + muestreo y sesgo"
author: "Alexander Buritica"
date: "2026-02-04"
output: html_document
---

```{r setup, include=FALSE}
knitr::opts_chunk$set(
  echo = TRUE,
  message = FALSE,
  warning = FALSE
)
set.seed(123)  # reproducibilidad
```

## Objetivo de la hora

En esta práctica guiada vamos a conectar la teoría con R:

1.  Estadística descriptiva (media, mediana, moda, varianza, desviación estándar, CV, percentiles).

2.  Población vs. muestra (simulación).

3.  Muestreo probabilístico vs. no probabilístico (sesgo).

4.  "Muestras distintas → estadísticos distintos" (variabilidad muestral).

# Parte A --- Descriptiva con un dataset pequeño (15--20 min)

## 1) Un dataset simple (horas de deporte/semana)

Usaremos un conjunto pequeño para poder calcular e interpretar fácilmente.

```{r r1}
x <- c(2, 3, 4, 4, 5, 6, 6, 6, 7, 8, 10, 12)
x
length(x)

```

## 2) Media y mediana

```{r r2}
mean(x)
median(x)

```

## 3) Moda (función casera)

R no trae una función "moda" por defecto; la construimos:

```{r r3}

mode_stat <- function(v) {
  tab <- table(v)
  maxf <- max(tab)
  modes <- as.numeric(names(tab)[tab == maxf])
  if (maxf == 1) return(NA_real_)  # no hay moda única
  modes
}

mode_stat(x)
table(x)


```

## **Interpretación guiada:**

-   La moda es el valor más frecuente.

-   Puede no existir o pueden existir varias

## 4) Visualización rápida

```{r r4}

hist(x, breaks = seq(0, 13, by = 1), main = "Horas de deporte (muestra)", xlab = "Horas", ylab = "Frecuencia")

```

## 5) Outliers: por qué media y mediana cuentan historias distintas

Cambiamos el último valor (12) por un extremo (30).

```{r r5}

x_out <- c(2, 3, 4, 4, 5, 6, 6, 6, 7, 8, 10, 30)

c(
  mean_original = mean(x),
  median_original = median(x),
  mean_outlier = mean(x_out),
  median_outlier = median(x_out)
)
```

# Parte B --- Variabilidad: varianza, desviación estándar y CV (15 min)

## 6) Varianza y desviación estándar

```{r r6}

var(x)   # varianza muestral (divide por n-1)
sd(x)    # desviación estándar (raíz de la varianza)



```

**Interpretación :**

-   La **varianza** es una medida de dispersión pero queda en unidades al cuadrado (horas²).

-   La **desviación estándar** vuelve a "horas", así que se interpreta mejor:\
    "típicamente los datos se alejan unas \~sd horas del promedio".

**7) Coeficiente de variación (CV)**

```{r r7}
cv <- sd(x) / mean(x)
cv
```

**8) Ejemplo BA: comparar variabilidad relativa (Fútbol vs Yoga)**

```{r r8}
futbol <- c(5, 6, 7, 7, 8, 9)
yoga   <- c(1, 2, 2, 4, 6, 6)

data.frame(
  grupo = c("Fútbol", "Yoga"),
  media = c(mean(futbol), mean(yoga)),
  sd    = c(sd(futbol), sd(yoga)),
  cv    = c(sd(futbol)/mean(futbol), sd(yoga)/mean(yoga))
)



```

**Lectura:**

-   Aunque las desviaciones sean parecidas, el grupo con media pequeña suele tener CV más alto.

# Parte C --- Percentiles

## 9) Percentiles con `quantile()`

```{r r9}

quantile(x, probs = c(.25, .5, .75, .9))


```

**Interpretación guiada:**

-   P50 = mediana.

-   P90: "el 90% de los estudiantes dedica hasta (ese valor) horas o menos".

    # Parte D --- Población vs muestra (simulación)

    En la vida real, la población completa suele ser inobservable. Aquí la simulamos para "ver" lo que normalmente no vemos.

    ## 10) Crear una "población" (ingreso mensual) sesgada a la derecha

```{r r10}

N <- 100000
poblacion <- data.frame(
  id = 1:N,
  ingreso = rlnorm(N, meanlog = 8.5, sdlog = 0.5)
)

# Parámetros poblacionales (en la vida real: desconocidos)
mu_pop  <- mean(poblacion$ingreso)
sd_pop  <- sd(poblacion$ingreso)
p90_pop <- quantile(poblacion$ingreso, .9)

c(mu_pop = mu_pop, sd_pop = sd_pop, p90_pop = p90_pop)


```

## 11) Tomar una muestra aleatoria simple (muestreo probabilístico)

```{r r11}
n <- 400
muestra_srs <- poblacion[sample(1:N, n), ]

c(
  mean_srs = mean(muestra_srs$ingreso),
  sd_srs   = sd(muestra_srs$ingreso),
  p90_srs  = quantile(muestra_srs$ingreso, .9)
)



```

**Mensaje clave:**

-   Usamos estadísticas muestrales para aproximar parámetros poblacionales.

    # Parte E --- Sesgo: muestreo no probabilístico

    ## 12) Muestra sesgada: "solo responde el top 30%" (sesgo de selección)

    Simulamos una encuesta donde solo aparecen personas con ingresos altos (por ejemplo, "usuarios premium" o "clientes activos").

```{r r12}

umbral <- quantile(poblacion$ingreso, 0.70)
umbral
poblacion_alta <- subset(poblacion, ingreso >= umbral)

muestra_sesgada <- poblacion_alta[sample(1:nrow(poblacion_alta), n), ]

c(
  mean_pop     = mu_pop,
  mean_srs     = mean(muestra_srs$ingreso),
  mean_sesgada = mean(muestra_sesgada$ingreso)
)


```

**Mensaje clave (BA):**

-   Una muestra sesgada puede generar conclusiones "precisas" pero equivocadas.

-   Aumentar n no corrige el sesgo si el mecanismo de selección está mal.

13) Visual rápido (comparación)

```{r r13}
par(mfrow = c(1, 2))
hist(muestra_srs$ingreso, breaks = 30, main = "Muestra aleatoria (SRS)", xlab = "Ingreso")
hist(muestra_sesgada$ingreso, breaks = 30, main = "Muestra sesgada (altos ingresos)", xlab = "Ingreso")
par(mfrow = c(1, 1))



```

# 
