---
title: "BA2 – Estadística para la Toma de Decisiones"
subtitle: "Clase 1: Decidir con datos + Descriptiva + R"
author: "Alexander Buriticá Casanova, PhD"
date: "02-feb-2026"
output:
  xaringan::moon_reader:
    lib_dir: libs
    nature:
      ratio: "16:9"
      highlightStyle: github
      highlightLines: true
      countIncrementalSlides: false
---

class: center, middle

# BA2 – Clase 1
## Decidir con datos + Descriptiva + R

**Alexander Buriticá Casanova, PhD**  
Universidad Icesi — Business Analytics  
**02-feb-2026**

---

## ¿Por qué esto importa?

Decisiones reales en empresas:

- ¿Subimos o bajamos precios?
- ¿Qué campaña funcionó mejor?
- ¿Qué segmento es más rentable?
- ¿Qué clientes son más riesgosos?

**Idea central:** la estadística no reemplaza decisiones… **las hace mejores**.

---

## Objetivos de hoy

- Entender “decidir con datos”
- Medidas descriptivas: nivel + dispersión
- Gráficos que sí sirven: histograma, boxplot, scatter
- Ver cómo **R** permite análisis rápidos y reproducibles

---

## Ejemplo real 1 (datos incluidos en R): autos

**Pregunta de negocio:**  
¿Autos más potentes consumen más gasolina?

Vamos a usar `mtcars` (viene en R).



```{r setup, include=FALSE}
knitr::opts_chunk$set(echo = TRUE, message = FALSE, warning = FALSE)
library(tidyverse)
library(ggplot2)
```

```{r echo=FALSE, message=TRUE, , include=TRUE}
data(mtcars)
mtcars %>% dplyr::select(mpg, hp, wt) %>% head()
ggplot(mtcars, aes(x = hp, y = mpg)) +
  geom_point(size = 2, alpha = 0.8) +
  geom_smooth(method = "lm", se = FALSE) +
  labs(
    x = "Potencia (HP)",
    y = "Rendimiento (mpg)",
    title = "Autos: potencia vs rendimiento"
  )
```
















